ACORDAO-COMPLETO-2355289

ACÓRDÃO 10404/2019 ATA 34/2019 - PRIMEIRA CÂMARA

VISTOS, relatados e discutidos estes autos de tomada de contas especial (TCE) instaurada pelo Fundo Nacional de Saúde (FNS) em desfavor do Sr. José Francisco Carvalho da Costa e da Sra. Jozelia Alexandre Costa de Souza, respectivamente ex-secretário de saúde e saneamento básico e ex-secretária de administração e finanças do Município de Santa Filomena do Maranhão/MA, em razão da impugnação parcial de despesas supostamente realizadas nos anos de 2012 e 2013 com recursos do Sistema Único de Saúde (SUS) transferidos ao município na modalidade fundo a fundo, 
ACORDAM os Ministros do Tribunal de Contas da União, reunidos em sessão de 1ª Câmara, ante as razões expostas pelo Relator, em:
9.1. declarar, de ofício, com base nos arts. 174 e 175 do Regimento Interno deste Tribunal, a nulidade da citação efetuada por meio do Ofício 1204/2018-TCU/Secex-TCE (peça 8) , e, em consequência, a nulidade dos atos dela decorrentes;
9.2. excluir a Sra. Jozelia Alexandre Costa de Souza (CPF XXX.621.283-XX) , ex-secretária de administração e finanças de Santa Filomena do Maranhão/MA, da relação processual;
9.3. com fundamento nos arts. 1º, inciso I, 16, inciso III, alíneas “b” e “c”, da Lei 8.443/1992 c/c os arts. 19 e 23, inciso III, da mesma Lei, e com arts. 1º, inciso I, 209, incisos II e III, 210 e 214, inciso III, do Regimento Interno, julgar irregulares as contas do Sr. José Francisco Carvalho da Costa (CPF XXX.268.731-XX) , na condição de secretário de saúde de Santa Filomena do Maranhão/MA à época dos fatos, e condená-lo ao pagamento das quantias a seguir especificadas, com a fixação do prazo de quinze dias, a contar das notificações, para comprovar, perante o Tribunal (art. 214, inciso III, alínea “a”, do Regimento Interno) , o recolhimento das dívidas aos cofres do Fundo Nacional de Saúde, atualizadas monetariamente e acrescidas dos juros de mora, calculados a partir das datas discriminadas, até a data dos recolhimentos, na forma prevista na legislação em vigor, abatendo-se, na oportunidade, os valores já ressarcidos:
	DATA DA OCORRÊNCIA 
	VALOR ORIGINAL (R$) 

	29/07/2013
	2.466,70

	11/09/2013
	3.040,88

	22/10/2013
	3.040,88

	23/10/2013
	1.722,54

	24/10/2013
	574,18

	31/10/2013
	1.148,36

	07/11/2013
	3.040,88

	03/12/2013
	3.040,88

	03/01/2014
	3.040,88

	10/07/2013
	14.906,25

	22/08/2013
	17.096,57

	28/08/2013
	5.000,00

	13/09/2013
	15.000,00

	04/10/2013
	18.000,00

	16/10/2013
	18.000,00

	12/11/2013
	14.000,00

	21/11/2013
	10.000,00

	12/12/2013
	27.000,00

	30/12/2013
	11.000,00

	16/01/2014
	14.000,00

9.4. aplicar ao Sr. José Francisco Carvalho da Costa (CPF XXX.268.731-XX) a multa prevista no art. 57 da Lei 8.443/1992 c/c o art. 267 do Regimento Interno, no valor de R$ 75.000,00, fixando-lhe o prazo de quinze dias, a contar das notificações, para comprovarem, perante o Tribunal (art. 214, inciso III, alínea “a”, do Regimento Interno) , o recolhimento das dívidas aos cofres do Tesouro Nacional, atualizadas monetariamente desde a data deste acórdão até a dos efetivos recolhimentos, se forem pagas após o vencimento, na forma da legislação em vigor;
9.5. autorizar, desde logo, nos termos do art. 28, inciso II, da Lei 8.443/1992, a cobrança judicial das dívidas caso não atendidas as notificações;
9.6. remeter cópia deste acórdão ao Procurador Chefe da Procuradoria Regional da República no Estado do Maranhão, para as providências cabíveis, nos termos do § 3º do art. 16 da Lei 8.443/1992, e para a Fundação Nacional de Saúde, para ciência.

Tomada de contas especial (TCE) instaurada em razão da impugnação parcial de despesas supostamente realizadas nos anos de 2012 e 2013 com recursos do Sistema Único de Saúde (SUS) transferidos ao município na modalidade fundo a fundo

Primeira Câmara

Prefeitura Municipal de Santa Filomena do Maranhão - MA.

3. Interessados/Responsáveis:
3.1. Interessado: Fundo Nacional de Saúde - MS (00.530.493/0001-71)
3.2. Responsáveis: Jose Francisco Carvalho da Costa (XXX.268.731-XX); Jozelia Alexandre Costa de Souza (XXX.621.283-XX).

13.1. Ministro presente: Benjamin Zymler (na Presidência).
13.2. Ministros-Substitutos convocados: Augusto Sherman Cavalcanti (Relator), Marcos Bemquerer Costa e André Luís de Carvalho.
13.3. Ministro-Substituto presente: Weder de Oliveira.

AUGUSTO SHERMAN

Adoto, como relatório, excerto da instrução elaborada pelo Auditor Federal Rodrigo Machado Benevides, lotado na Secex/TCE (peça 19) , anuída pelos dirigentes da unidade (peças 20-21) , bem como o Parecer convergente do MP/TCU (peça 22) , da lavra do e. Procurador Sérgio Ricardo Costa Caribé: 
“INTRODUÇÃO
	Cuidam os autos de tomada de contas especial instaurada pelo Fundo Nacional de Saúde (FNS) em desfavor do Sr. José Francisco Carvalho da Costa, na condição de secretário municipal de saúde (gestão 2/1/2013 a 21/5/2014; peça 1, p. 16, e peça 2, p. 12 e 20) , e da Srª Jozelia Alexandre Costa de Souza, na condição de secretária municipal de administração e finanças (gestão 2/1/2013 a 21/5/2014; peça 1, p. 16, e peça 2, p. 14 e 20) , em razão da impugnação parcial das despesas realizadas com recursos do Sistema Único de Saúde (SUS) transferidos ao Município de Santa Filomena do Maranhão/MA, na modalidade fundo a fundo, no período de julho de 2013 a janeiro de 2014.
HISTÓRICO 
2.	Como resultado de fiscalização realizada no período de 9/3 até 15/3/2014, em Santa Filomena do Maranhão/MA, o Departamento Nacional de Auditoria do SUS (Denasus) lavrou o Relatório de Auditoria 14151 (peça 2, p. 18-51) relatando a ocorrência de irregularidades que deram causa a prejuízo aos cofres do FNS no valor histórico total de R$ 185.119,00  (peça 2, p. 50) .
3.	Em apertada síntese, a equipe de auditoria averiguou: 
	a) a ausência de documentação comprobatória das despesas efetuadas, em valor histórico de R$164.002,82, com recursos financeiros repassados fundo a fundo para as ações da Atenção Básica no período de julho de 2013 a janeiro de 2014 (Constatação n. 306497 do Relatório de Auditoria 14151 do Denasus; peça 2, p. 37-39) ; e
	b) que a Secretaria de Municipal de Saúde não apresentou comprovação de despesas pagas, em valor histórico de R$ 21.116,18, com recursos provenientes do Ministério da Saúde destinados à Assistência Farmacêutica Básica no período de julho de 2013 a janeiro de 2014 (Constatação n. 308280 do Relatório de Auditoria 14151 do Denasus; peça 2, p. 40-42) .
4.	Após análise das justificativas arroladas pelos gestores, a equipe de auditoria do Denasus manteve a ocorrência dessas irregularidades (peça 2, p. 38 e 41, itens ‘Análise da Justificativa’) , considerando que os novos documentos trazidos eram os mesmos anteriormente analisados em vistoria in loco, sendo considerados insuficientes (Constatação n. 306497) , e que também não foram apresentados comprovantes de aquisição dos medicamentos pagos (Constatação n. 308280) .
5.	Os auditores do Denasus apontaram como responsáveis pelo prejuízo ao erário o Sr. José Francisco Carvalho da Costa, na condição de secretário municipal de saúde (gestão 2/1/2013 a 21/5/2014; peça 1, p. 16 e 18, e peça 2, p. 12 e 20) , e a Srª Jozelia Alexandre Costa de Souza, na condição de secretária municipal de administração e finanças (gestão 2/1/2013 a 21/5/2014; peça 1, p. 16 e 18, e peça 2, p. 14 e 20) .
6.	Diante do não saneamento das irregularidades apontadas e da não devolução dos recursos, o FNS instaurou esta Tomada de Contas Especial em 2/2/2017 (peça 1, p. 6) . 
7.	Por meio do Relatório de Tomada de Contas Especial n. 26/2017 (peça 1, p. 16-21) , concluiu-se pela responsabilidade dos exsecretários municipais quanto ao ressarcimento solidário do dano (peça 1, p. 21) .
8.	O Relatório de Auditoria 38/2018 da Controladoria-Geral da União (peça 1, p. 24-26) também chegou às mesmas conclusões. Após serem emitidos o Certificado de Auditoria, o Parecer do Dirigente e o Pronunciamento Ministerial (peça 1, p. 27-33) , o processo foi autuado por este Tribunal em 27/3/2018, dando início à fase externa desta TCE.
Fase Externa
9.	Em primeira instrução levada à efeito pela Secex/TCE (peça 5) , a auditora responsável pelo feito concluiu que não houve o transcurso de mais de dez anos desde o fato gerador sem que tenha havido a notificação dos responsáveis pela autoridade administrativa federal competente (art. 6º, inciso II c/c art. 19 da IN TCU 71/2012, modificada pela IN TCU 76/2016) , uma vez que os recursos foram transferidos entre 2013 e 2014, as despesas impugnadas datam de 10/7/2013 a 16/1/2014 e os responsáveis foram notificados tempestivamente sobre as irregularidades (peça 5, p. 3, § 8º) .
10.	Constatou, também, que o valor atualizado do débito apurado (sem juros) em 1º/1/2017 era superior a R$ 100.000,00, na forma estabelecida pelos arts. 6º, inciso I, e 19 da IN TCU 71/2012, modificada pela IN TCU 76/2016. Ademais, não foi encontrado débito imputável aos responsáveis em outros processos de TCE em tramitação no Tribunal (peça 5, p. 3, § 9º e 11) .
11.	Por fim, a auditora anuiu à responsabilização efetuada pelo Denasus, FNS e pelo órgão de controle interno, imputando solidariamente ao Sr. José Francisco Carvalho da Costa, na condição de secretário municipal de saúde, e à Srª Jozelia Alexandre Costa de Souza, na condição de secretária municipal de administração e finanças, a responsabilidade pelo ressarcimento aos cofres do FNS.
12.	Essa proposição foi acolhida pelo corpo diretivo da unidade instrutiva (peças 6 e 7) , tendo o secretário da Secex/TCE se pronunciado em 17/8/2018 pela citação solidária dos dois exsecretários municipais.
13.			Ato contínuo, após serem comunicados (vide tabela abaixo) , apenas o Sr. José Francisco Carvalho da Costa apresentou alegações de defesa. Apesar de a Srª Jozelia ter sido devidamente comunicada da citação, nos termos dos artigos 3º, inciso III, e 4º, inciso II e § 1º, da Resolução TCU 170/2004, ela não apresentou sua defesa dentro dos prazos regimentais.
	Responsável
	Comunicação e Aviso de Recebimento (AR) 
	Pedido de prorrogação de prazo
	Alegações de defesa

	Sr. José Francisco Carvalho da Costa, exsecretário de saúde (Ofício 1203/2018-TCU/Secex/TCE; peça 10) 
	peça 16
	peça 13
	peças 18 

	Srª Jozelia Alexandre Costa de Souza, exsecretária de administração e finanças (Ofício 1204/2018-TCU/Secex/TCE; peça 8) 
	peça 15
	N/A
	N/A

Tabela 1 - Comunicações dos responsáveis.
14.	Cumpre ressaltar que, em que pese o Aviso de Recebimento do ofício destinado ao Sr. José registrar sua ausência (peça 16) , a comunicação foi devidamente entregue e o responsável compareceu aos autos.
EXAME TÉCNICO
15.	Os responsáveis foram ouvidos em decorrência da seguinte irregularidade (ofícios de citação às peças 8 e 10) :
Irregularidade: não comprovação da boa e regular aplicação dos recursos repassados pelo Fundo Nacional de Saúde, na modalidade fundo a fundo, ao Município de Santa Filomena do Maranhão, no período de julho de 2013 a janeiro de 2014, em face de não apresentação de comprovação de despesas realizadas nas ações da Atenção Básica e Assistência Farmacêutica Básica, como os processos de pagamentos pertinentes, com os respectivos comprovantes de despesas, tais como: recibos, notas fiscais, notas de empenho e outros;
Valor histórico: R$ 185.119,00;
Conduta: não comprovar a boa e regular aplicação dos recursos repassados pelo Fundo Nacional de Saúde, para as ações da Atenção Básica, e os destinados à Assistência Farmacêutica Básica, quando deveriam ter apresentado documentação comprobatória das despesas realizadas pela Secretaria Municipal de Saúde de Santa Filomena do Maranhão;
Dispositivos violados: Lei 4.320/64, Artigo 63, § § 1º e 2º, Decreto 93.872/1986, artigo 36, § 2º e o Parágrafo Único do artigo 70 da Constituição Federal.
16.	Entretanto, cabe registrar que o Ofício 1204/2018-TCU/Secex/TCE, destinado à Srª Jozelia Alexandre Costa de Souza (peça 8) , foi expedido incorretamente, pois atribuiu-lhe conduta como secretária municipal de saúde, à época, e não como secretária de administração e finanças. 
17.	Apesar de essa falha suscitar a possibilidade de anulação da citação, cabe ainda destacar que se discorda da responsabilização efetuada pela Secex/TCE que deu origem à citação da exsecretária e, por isso, será proposto a sua exclusão da relação processual.
18.	De início, ressalte-se que nem as Constatações n. 306497 e 308280 do Relatório de Auditoria 14151 do Denasus (peça 2, p. 37-39 e 40-42) nem o relatório do tomador de contas e sua respectiva matriz de responsabilização (peça 1, p. 16-22) registram devidamente o motivo de a exsecretária ter sido responsabilizada pelo dano apurado, sendo que as evidências que suportam essas irregularidades remetem apenas a extratos bancários.
19.	Esses documentos não fazem menções quanto a possíveis assinaturas da exgestora autorizando os pagamentos arguidos ou transferências de recursos, e se ela atuou de alguma forma que desse causa aos dispêndios efetuados com os recursos do FNS. Os papéis de trabalho apresentados pela equipe de auditoria também não trazem nenhum documento assinado pela exsecretária (peça 2, p. 52-74) . Ademais, não constam dos autos normativos delegando à exsecretária de administração e finanças a responsabilidade de gerir ou responder pelos recursos do FNS repassados ao município. 
20.	Outrossim, a instrução preliminar que deu origem à citação da exgestora (peça 5) também não traz qualquer informação sobre esses apontamentos, em que pese constar desse documento uma matriz de responsabilização registrando que a Srª Jozelia realizou pagamentos sem a contraprestação de serviços (peça 5, p. 8, coluna ‘NEXO DE CAUSALIDADE’) . Ou seja, a referida instrução não registra evidência corroborando essa afirmação e mesmo assim efetuou-se a citação da exsecretária.
21.	Ressalte-se que não foi trazido aos autos qualquer indício de que a Sr. Jozelia respondia pelo gerenciamento dos recursos do Fundo Municipal de Saúde de município no período analisado, ao contrário do exsecretário de saúde, Sr. José Francisco Carvalho da Costa que possuía a competência de gerir os recursos do Sistema Único de Saúde (SUS) na esfera municipal, pelo disposto no art. 9º, caput e inciso III, da Lei 8.080/1990, e que efetivamente efetuava essa gestão, conforme registrado na Constatação n. 306436 registrada pela equipe de auditoria (peça 2, p. 35) .
22.	Entende-se que tais fatos impõem que o Tribunal declare a nulidade da citação efetuada por meio do Ofício 1204/2018-TCU/Secex/TCE (peça 8) , afastando a Srª Jozelia Alexandre Costa de Souza, exsecretária de administração e finanças de Santa Filomena do Maranhão/MA, da relação processual.
23.	A seguir, prossegue-se para a análise das alegações de defesa apresentadas pelo Sr. José Francisco Carvalho da Costa (peça 18) . Ressalte que o responsável não trouxe qualquer documento que corroborasse sua defesa, a qual remete apenas as próprias informações constantes dos autos.
	a) Análise das alegações de defesa do Sr. José Francisco Carvalho da Costa (peça 18) 
a.1) os extratos da conta n. 6.675-3 (PMSF M CONT-SALARIO) , apresentados à equipe de auditoria do Denasus (peça 2, p. 60-74) , são suficientes para confirmar os dispêndios realizados se referiam à realização das folhas de pagamento, e respectivos encargos, de profissionais de saúde com recursos financeiros da Atenção Básica. Isso demonstraria que não houve desvio ou utilização indevida desses recursos (peça 18, p. 5-6) . 
24.	Posiciona-se pela rejeição dessa alegação.
25.	Faz-se necessário rememorar que a irregularidade aqui tratada se refere à Constatação n. 306497 do Relatório de Auditoria 14151 do Denasus (peça 2, p. 37-39) , pela qual se registrou que:
	No período de julho de 2013 a janeiro de 2014, a Secretaria Municipal de Saúde realizou transferências de recursos financeiros da conta n. 21.698-4 (FNS - BLATB) para a conta n. 6675- 3 (PMSF M CONT-SALARIO) , agência n. 1119-3 (Presidente Outra) do Banco do Brasil S.A., no montante de R$164.002,82 (cento e sessenta e quatro mil, dois reais e oitenta e dois centavos) , porém, não apresentou à Equipe de Auditoria os processos de pagamentos pertinentes, com os respectivos comprovantes de despesas, tais como: recibos, notas fiscais, notas de empenho e outros. (peça 2, p. 37) 
26.	Ressalte-se que a documentação referenciada pelo exsecretário já foi analisada pela equipe de auditores do Denasus, sendo considerada insuficiente. Pois observou-se que os extratos constantes do relatório (peça 2, p. 60-74) , os quais apresentam diversas transferência e ordens bancárias, são insuficientes para demonstrar a correta utilização dos recursos arguidos. 
27.	O exgestor também não trouxe nenhuma documentação comprobatória de suas alegações, permanecendo os apontamentos da irregularidade registrada pelo Denasus.
	a.2) o responsável afirma ter encaminhado documentação comprobatória das despesas efetuadas com recursos da Assistência Farmacêutica à equipe do Denasus. Relaciona também uma série de despesas efetuadas que demonstrariam a insubsistência da irregularidade (peça 18, p. 7-8) . 
28.	Entende-se que essa alegação deve ser rejeitada.
29.	Ela remete à irregularidade registrada por meio da Constatação n. 308280 do Relatório de Auditoria 14151 do Denasus (peça 2, p. 40-42) , a seguir transcrita:
	No período de julho de 2013 a janeiro de 2014, o gestor municipal não apresentou comprovação de despesas pagas com recursos transferidos pelo Ministério da Saúde destinados às ações da Assistência Farmacêutica Básica, no total de R$21.116, 18 (vinte e um mil, cento e dezesseis reais e dezoito centavos) , depositados na conta n. 21.697-6 (FNS-BLAFB) , agência n. 1119-3 (Presidente Outra) do Banco do Brasil S.A. (peça 2, p. 41) 
30.	Ressalte-se, novamente, que o exgestor não apresentou qualquer documentação comprobatória das despesas realizadas com esses recursos, deixando de trazer comprovantes de aquisições de medicamentos pagos ou outros documentos que pudessem afastar a ocorrência da irregularidade.
	a.3) o responsável alega que não houve dano ao erário ou desvio de finalidade dos recursos arguidos, sendo devidamente utilizados pelo município, pois os recursos foram aplicados no pagamento de profissionais de saúde por meio de conta utilizada para pagamento de salários, sendo que os extratos constantes dos autos seriam suficientes para provar o alegado. Afirma também que não ocorrera desvio de finalidade ou de objeto na utilização dos recursos. Menciona que, inexistindo desvio de objeto, o TCU tem se posicionado pela não necessidade de devolução de recursos, pois não haveria indícios de locupletamento do gestor. Em tal hipótese, o Tribunal tem julgado as contas dos gestores regulares com ressalva (peça 18, p. 8-12) .
31.	Posiciona-se pela rejeição dessa alegação.
32.	Há de se destacar que a auditoria do Denasus caracterizou a ocorrência de dano ao erário em decorrência da ausência de documentação comprobatória das despesas efetuadas, não por fatos que remetessem à possível desvio de finalidade ou de objeto.
33.	Contudo, em que pese o exsecretário tenha sido questionado em auditoria e nestes autos para demonstrar a correta utilização dos recursos arguidos, ele não apresentou elementos comprobatórios suficientes.
	a.4) o exsecretário afirma que não violou os princípios e deveres da Administração Pública, que buscou atender da melhor maneira possível os interesses da municipalidade impulsionado pela boa-fé, não podendo sua conduta ser enquadrada em atos de impropriedade administrativa. Defende que para que seja caracterizada má-fé é preciso comprovação de dolo ou culpa. Também afirma que não participou da movimentação financeira irregular dos recursos da conta da atenção básica, uma vez que apenas assinava ordens e documentos com a secretária de finanças que era a responsável pela gestão financeira do município. Defende, ainda, que não foi efetuado nenhum saque dos recursos arguidos para proveito próprio ou de terceiros (peça 18, p. 12-16) .
34.	Nessa esteira, o responsável solicita que esta TCE seja declarada improcedente em relação a sua participação. Requer, ainda, que seja juntada provas e outros elementos que possam comprovar o alegado.
35.	Posiciona-se pela rejeição das alegações apresentadas.
36.	Cabe ressaltar que a responsabilização dos agentes públicos integrantes da relação processual desta TCE é compatível com o entendimento firmado pelo TCU no item 9.3.3 do Acórdão 1072/2017-TCU-Plenário, de relatoria do Ministro Bruno Dantas, segundo o qual o dano ao erário deve ser restituído ao FNS pelos gestores: 
	9.3.3. tratando-se de débito decorrente de dano ao erário propriamente dito, cabe ao gestor responsável pela irregularidade a obrigação de devolver os recursos, visto que, nessas situações, não há evidências de que eles tenham sido aplicados em prol de alguma finalidade pública, devendo a recomposição ser feita ao Fundo Nacional de Saúde, em respeito ao disposto no art. 2º, inciso VII, do Decreto 3.964/2001 combinado com o art. 33, § 4º, da Lei 8.080/1990.
37.	Ressalte-se que o Sr. José Francisco Carvalho da Costa possuía a competência de gerir os recursos do Sistema Único de Saúde (SUS) na esfera municipal, pelo disposto no art. 9º, caput e inciso III, da Lei 8.080/1990, e efetivamente efetuava essa gestão, conforme registrado na Constatação n. 306436 registrada pela equipe de auditoria (peça 2, p. 35) .
38.	Na seara do Direito Financeiro, é cediço que cabe ao responsável demonstrar, por meio da documentação exigida na legislação de regência, a boa e regular aplicação dos recursos públicos federais geridos, em obediência ao disposto nos arts. 70, parágrafo único, da Constituição Federal, 93 do Decreto-lei 200/1967 e 66 e 145 do Decreto 93.872/1986.
39.	Sendo que a regularidade do pagamento com recursos públicos somente é assegurada com a observância dos procedimentos prévios de liquidação e empenho da despesa fixados nos arts. 60 a 64 da Lei 4.320/1964 e demais normas regentes.
40.	Ante esse arcabouço normativo, o exsecretário deveria comprovar que os pagamentos foram precedidos do devido atesto, liquidação e empenho, em respeito à legislação pátria, com respaldo em documentos hábeis a comprovar a despesa alegada (notas fiscais, planilhas, relação de beneficiários de pagamento de salários, fichas de controle de estoque etc.) .
41.	Quanto à alegação de não demonstração de dolo do exsecretário (afirmando que não foram efetuados saques dos recursos para proveito próprio ou de terceiros etc.) , destaque-se que a apuração de responsabilidade nas matérias submetidas à apreciação do TCU não se vincula à indicação de conduta dolosa do agente. Por outro lado, impõe-se ao gestor público o dever de demonstrar a boa e regular aplicação dos recursos sob sua guarda, sendo que a omissão ou falta de exação no cumprimento dessa obrigação induz à presunção de culpa (Acórdão 760/2013-TCU-Plenário, rel. Ministra Ana Arraes) . 
42.	Ou seja, para emergir sua obrigação de reparar o dano causado, basta a presença de nexo entre a sua conduta e o dano, além da inexistência de eventual excludente de responsabilidade (Acórdão 1952/2011-TCU-Segunda Câmara, rel. André de Carvalho) . Ressalte-se que a responsabilidade do exsecretário de saúde restou configurada, sendo que sua conduta culposa decorre da não comprovação da correta utilização dos recursos arguidos.
43.	Ademais, o Tribunal por diversas vezes já firmou o entendimento de que o ônus dessa comprovação compete aos gestores públicos responsáveis pelo gerenciamento dos recursos públicos repassados (Acórdão 4869/2010-TCU-Primeira Câmara, 1102/2008-2ª Câmara, 742/2010-2ª Câmara, 3134/2010-2ª Câmara, Acórdão 95/2013-TCU-Plenário, entre outros) . 
44.	Dessa forma não cabe ao Tribunal produzir e juntar documentos ao processo com vistas a comprovar as alegações do responsável, e sim cabe ao exsecretário arrolar aos autos evidências que corroborem sua defesa. Contudo ele não trouxe nenhum documento comprovando suas alegações, sendo que, conforme já analisado, os documentos que já se encontravam arrolados à esta TCE se mostram insuficientes para isso.
45.	Por fim, cabe registra que, no âmbito do TCU, a análise da boa-fé dos responsáveis é feita sob o ponto de vista objetivo, sem que seja necessária a comprovação de má-fé (dolo) , mas apenas da ausência de boa-fé objetiva (Acórdão 8987/2018-TCU-Primeira Câmara, 7936/2018-2º Câmara) . Nessa seara, cabe registrar que não foram identificados elementos corroborando a boa-fé do responsável, o que caracteriza a ausência de boa-fé objetiva.
	a.5) outras considerações importantes (peça 18, p. 16-17) 
46.	O responsável solicita que seja notificado previamente da inclusão do processo em pauta para julgamento, para fins de sustentação oral pelo seu advogado.
47.	Contudo esse pleito não pode ser atendido, pois inexistem normativos no Tribunal que suportem o seu deferimento. Ressalte-se que, no âmbito do TCU, não é exigível a notificação pessoal ao responsável da data de realização da sessão de julgamento, pois a publicação da pauta é suficiente para garantir a publicidade do ato processual e permitir a participação do interessado na sessão. 
48.	O exsecretário ainda solicita:
	i) a obtenção de cópia do relatório que fundamentará o julgamento antes da mencionada sessão;
	ii) a possibilidade de apresentação de memorial;
	iii) que todas as notificações e publicações sejam feitas em nome de seu advogado, sob pena nulidade.
49.	Ressalte-se que tais solicitações já se encontram previstas em normativos, sendo que: o advogado do responsável possui acesso a estes autos para acompanhar a expedição de instruções e pareceres (peça 17) ; e o § 3º do art. 160 do RI/TCU faculta ao responsável distribuir memoriais aos ministros, ministros-substitutos e ao representante do Ministério Público.
50.	Contudo, cabe ressaltar que a procuração que outorgou poderes ao advogado do responsável não lhe atribuiu poder para receber todas as comunicações expedidas pelo TCU dirigidas ao exsecretário, mas apenas para receber citações (peça 12) .
CONCLUSÃO
51.	Pelos motivos expostos nos § § 16-22 da seção ‘Exame Técnico’, posiciona-se favoravelmente para que o Tribunal declare a nulidade da citação efetuada por meio do Ofício 1204/2018-TCU/Secex/TCE (peça 8) , afastando a Srª Jozelia Alexandre Costa de Souza, exsecretária de administração e finanças de Santa Filomena do Maranhão/MA, da relação processual.
52.	Por outro lado, em face da análise promovida no item ‘a’, e correspondentes subitens, da seção ‘Exame Técnico’, propõe-se rejeitar as alegações de defesa do Sr. José Francisco Carvalho da Costa, exsecretário de saúde de Santa Filomena do Maranhão/MA, uma vez que não foram suficientes para sanear as irregularidades a ele atribuídas.
53.	Tendo em vista que não constam dos autos elementos que permitam reconhecer a boa-fé do responsável (§ 45) , sugere-se que as contas do Sr. José Francisco Carvalho da Costa sejam julgadas irregulares, nos termos do art. 202, § 6º, do RI/TCU, com a imputação do débito atualizado monetariamente e acrescido de juros de mora, nos termos do art. 202, § 1º do RI/TCU, descontado o valor já recolhido, com a aplicação da multa prevista no art. 57 da Lei 8.443/1992.
54.	Por fim, faz-se necessário rememorar que as irregularidades aqui tratadas se referem a recursos que foram transferidos entre 2013 e 2014 e a despesas impugnadas que datam de 10/7/2013 a 16/1/2014 (peça 2, p. 37-39 e p. 40-42) . Ou seja, não se completou um prazo igual ou superior a dez anos contado a partir da ocorrência dessas irregularidades até a emissão do pronunciamento da Secex/TCE pela citação do responsável, em 17/8/2018 (peça 7) , não se consumando a prescrição da pretensão punitiva no âmbito do TCU (Acórdão 1441/2016-TCU-Plenário) .
PROPOSTA DE ENCAMINHAMENTO
55.	Diante do exposto, submetemos os autos à consideração superior, propondo ao Tribunal:
	a) declarar, de ofício, com base nos arts. 174 e 175 do Regimento Interno deste Tribunal, a nulidade da citação efetuada por meio do Ofício 1204/2018-TCU/Secex/TCE (peça 8) , e, em consequência, a nulidade dos atos dela decorrentes;
	b) afastar a Srª Jozelia Alexandre Costa de Souza (CPF XXX.621.283-XX) , exsecretária de administração e finanças de Santa Filomena do Maranhão/MA, da relação processual;
	c) com fundamento nos arts. 1º, inciso I, 16, inciso III, alíneas ‘b’ e ‘c’, da Lei 8.443/1992 c/c os arts. 19 e 23, inciso III, da mesma lei, e com arts. 1º, inciso I, 209, incisos II e III, 210 e 214, inciso III, do Regimento Interno, que sejam julgadas irregulares as contas do Sr. José Francisco Carvalho da Costa (CPF XXX.268.731-XX) , na condição de secretário de saúde de Santa Filomena do Maranhão/MA à época dos fatos, e condená-lo ao pagamento das quantias a seguir especificadas, com a fixação do prazo de quinze dias, a contar das notificações, para que comprove, perante este Tribunal (art. 214, inciso III, alínea ‘a’, do Regimento Interno) , o recolhimento das dívidas aos cofres do Fundo Nacional de Saúde, atualizadas monetariamente e acrescidas dos juros de mora, calculados a partir das datas discriminadas, até a data dos recolhimentos, na forma prevista na legislação em vigor, abatendo-se, na oportunidade, os valores já ressarcidos.
	DATA DA OCORRÊNCIA 
	VALOR ORIGINAL (R$) 

	29/07/2013
	2.466,70

	11/09/2013
	3.040,88

	22/10/2013
	3.040,88

	23/10/2013
	1.722,54

	24/10/2013
	574,18

	31/10/2013
	1.148,36

	07/11/2013
	3.040,88

	03/12/2013
	3.040,88

	03/01/2014
	3.040,88

	10/07/2013
	14.906,25

	22/08/2013
	17.096,57

	28/08/2013
	5.000,00

	13/09/2013
	15.000,00

	04/10/2013
	18.000,00

	16/10/2013
	18.000,00

	12/11/2013
	14.000,00

	21/11/2013
	10.000,00

	12/12/2013
	27.000,00

	30/12/2013
	11.000,00

	16/01/2014
	14.000,00

Valor atualizado até 3/4/2019 com juros: R$ 288.231,06
d) aplicar ao Sr. José Francisco Carvalho da Costa (CPF XXX.268.731-XX) a multa prevista no art. 57 da Lei 8.443/1992 c/c o art. 267 do Regimento Interno, fixando-lhe o prazo de quinze dias, a contar das notificações, para que comprovem, perante este Tribunal (art. 214, inciso III, alínea ‘a’, do Regimento Interno) , o recolhimento das dívidas aos cofres do Tesouro Nacional, atualizadas monetariamente desde a data do acórdão até a dos efetivos recolhimentos, se forem pagas após o vencimento, na forma da legislação em vigor;
e) autorizar, desde logo, nos termos do art. 28, inciso II, da Lei 8.443/1992, a cobrança judicial das dívidas caso não atendidas as notificações;
f) autorizar, caso requerido e se o processo não tiver sido remetido para cobrança judicial, o parcelamento das dívidas em até 36 (trinta e seis) parcelas mensais e consecutivas, nos termos do art. 26 da Lei 8.443/1992 c/c o art. 217 do RI/TCU, fixando-se o vencimento da primeira parcela em quinze dias, a contar do recebimento da notificação, e os das demais a cada 30 dias, devendo incidir sobre cada valor mensal os correspondentes acréscimos legais, na forma prevista na legislação em vigor, bem como esclarecer aos responsáveis que, em caso de parcelamento da dívida, a falta de pagamento de qualquer parcela importará no vencimento antecipado do saldo devedor (art. 217, § 2º, do RI/TCU) ;
g) remeter cópia da presente deliberação ao Procurador Chefe da Procuradoria Regional da República no Estado do Maranhão, para as providências cabíveis, nos termos do § 3º do art. 16 da Lei 8.443/1992, e para a Fundação Nacional de Saúde, para ciência.”.
2.	Adiante o Parecer do MP/TCU (peça 22) :
	“Trata-se de tomada de contas especial (TCE) instaurada pelo Fundo Nacional de Saúde (FNS) em desfavor do Sr. José Francisco Carvalho da Costa e da Srª Jozelia Alexandre Costa de Souza, respectivamente exsecretário de saúde e saneamento básico e exsecretária de administração e finanças do Município de Santa Filomena do Maranhão/MA, em razão da impugnação parcial de despesas supostamente realizadas com recursos do Sistema Único de Saúde (SUS) transferidos ao município na modalidade fundo a fundo, tendo em vista “a ausência de documentação comprobatória das despesas referentes aos recursos do Bloco de Assistência Farmacêutica e Atenção Básica”  (peças 1, p. 16-21, e 2, p. 44-50) .
2.	No âmbito deste Tribunal, a Secretaria de Controle Externo de Tomada de Contas Especial (Secex/TCE) promoveu a citação solidária dos responsáveis em razão de débito no valor histórico de R$185.119,00, decorrente da “não comprovação da boa e regular aplicação dos recursos repassados pelo Fundo Nacional de Saúde  (...) em face de não apresentação de comprovação de despesas realizadas nas ações da Atenção Básica e Assistência Farmacêutica Básica...”, a exemplo dos “processos de pagamentos pertinentes, com os respectivos comprovantes de despesas, tais como: recibos, notas fiscais, notas de empenho e outros”  (peças 8, p. 1 e 4, e 10, p. 1 e 4) .
3.	Todavia, somente o exsecretário de saúde e saneamento básico apresentou suas alegações de defesa (peça 18) . A exgestora deixou transcorrer in albis o prazo para oferecimento de sua defesa (peças 4, 8 e 15) .
4.	Após analisar e refutar as alegações de defesa acostadas aos autos, a Secex/TCE propôs, entre outras medidas, afastar a responsabilidade da Srª Jozelia Alexandre Costa de Souza e julgar irregulares as contas do Sr. José Francisco Carvalho da Costa, com fundamento no art. 16, inciso III, alíneas “b” e “c”, da Lei 8.443/1992, condenando-o no referido débito de R$185.119,00 e aplicando-lhe a multa do art. 57 da mesma lei (peças 19, p. 7-9, 20 e 21) .
5.	Anuo às razões que nortearam a proposta da unidade técnica. Em síntese, o Sr. José Francisco Carvalho da Costa alega que “os recursos foram transferidos para a conta (...) da folha de pagamento, tendo em vista que tais recursos eram essenciais para o cumprimento das obrigações de folha na seara da saúde do Município de Santa Filomena (MA) ”  (peça 18, p. 8) . Ainda segundo o responsável, disso “fazem provas os extratos bancários já insertos nos autos quando da apresentação de defesa junto a auditoria do Denasus [peça 2, p. 61-74]”  (peça 18, p. 8) . Ocorre que, conforme bem observado pela Secex/TCE, “os extratos constantes do relatório [do Denasus] (peça 2, p. 60-74) , os quais apresentam diversas transferências e ordens bancárias, são insuficientes para demonstrar a correta utilização dos recursos arguidos”  (peça 19, p. 4) . Nesse sentido, ante a insuficiência de documentos capazes de comprovar a boa e regular aplicação dos escassos recursos do SUS transferidos ao município, cabe rejeitar suas alegações de defesa.
6.	Outrossim, concordo com a proposta de afastar a responsabilidade da Srª Jozelia Alexandre Costa de Souza, excluindo-a da presente relação processual. 
7.	Nos termos do art. 9º, caput e inciso III, da Lei 8.080/1990, a direção do SUS é única, sendo exercida, no âmbito dos municípios, pela respectiva Secretaria de Saúde ou órgão equivalente. Dessa forma, faltando aos autos “qualquer indício de que a Srª Jozelia respondia pelo gerenciamento dos recursos do Fundo Municipal de Saúde”, não havendo sequer “menções quanto a possíveis assinaturas da exgestora autorizando os pagamento arguidos ou transferências de recursos”, nem mesmo “normativos delegando à exsecretária de administração e finanças a responsabilidade de gerir ou responder pelos recursos do FNS repassados ao município”  (peça 19, p. 3) , considero coerentes as razões que nortearam a proposta da unidade técnica pela responsabilização única e exclusiva do exsecretário de saúde e saneamento básico do Município de Santa Filomena do Maranhão/MA.
8.	Ante o exposto, este membro do Ministério Público de Contas junto ao TCU manifesta-se de acordo com a proposta da Secex/TCE (peças 19, p. 7-9, 20 e 21) .”.
	É o relatório.

Ilan Kelson de Mendonça Castro (OAB/MA 8063-A)

Procurador Sergio Ricardo Costa Caribé.

TOMADA DE CONTAS ESPECIAL. RECURSOS DO FNS. AUDITORIA DO DENASUS. AUSÊNCIA DE COMPROVAÇÃO. CITAÇÃO. REJEIÇÃO DAS ALEGAÇÕES DE DEFESA. CONTAS IRREGULARES. DÉBITO. MULTA. EXCLUSÃO DA RESPONSABILIDADE DA SECRETÁRIA DE ADMINISTRAÇÃO E FINANÇAS.

TOMADA DE CONTAS ESPECIAL (TCE)

Secretaria de Controle Externo de Tomada de Contas Especial (SecexTCE).

Em exame tomada de contas especial (TCE) instaurada pelo Fundo Nacional de Saúde (FNS) em desfavor do Sr. José Francisco Carvalho da Costa e da Sra. Jozelia Alexandre Costa de Souza, respectivamente ex-secretário de saúde e saneamento básico e ex-secretária de administração e finanças do Município de Santa Filomena do Maranhão/MA, em razão da impugnação parcial de despesas supostamente realizadas com recursos do Sistema Único de Saúde (SUS) transferidos ao município na modalidade fundo a fundo (peça 1, p. 16-21; peça 2, p. 44-50) .
Como resultado de fiscalização realizada pelo Departamento Nacional de Auditoria do SUS (Denasus) , entre fevereiro e março de 2014 (peça 2, p. 18-51, Relatório de Auditoria nº 14151) , foram identificados indícios de irregularidades causadoras de prejuízo aos cofres do FNS no valor histórico total de R$ 185.119,00  (peça 2, p. 50) , em decorrência das seguintes constatações:
	a) ausência de documentação comprobatória de despesas efetuadas, em valor histórico de R$164.002,82, com recursos financeiros para as ações da Atenção Básica no período de julho de 2013 a janeiro de 2014 (peça 2, p. 37-39; Constatação 306497) ; e
	b) ausência de comprovação de despesas pagas, em valor histórico de R$ 21.116,18, com recursos destinados à Assistência Farmacêutica Básica no mesmo período (peça 2, p. 40-42; Constatação 308280) .
Registre-se que tal conclusão foi mantida pelo Denasus mesmo após análise das justificativas aduzidas pelos gestores (peça 2, p. 38 e 41, itens “Análise da Justificativa”) , considerando que os novos documentos trazidos eram os mesmos anteriormente analisados em vistoria in loco, sendo considerados insuficientes (item ‘a’ supra) , e que também não foram apresentados comprovantes de aquisição dos medicamentos pagos (item ‘b’ supra) .
Já no âmbito desta Corte, a Secretaria de Controle Externo de Tomada de Contas Especial (Secex-TCE) promoveu a citação solidária dos responsáveis em razão de débito no valor histórico de R$185.119,00, decorrente da “não comprovação da boa e regular aplicação dos recursos repassados pelo Fundo Nacional de Saúde  (...) em face de não apresentação de comprovação de despesas realizadas nas ações da Atenção Básica e Assistência Farmacêutica Básica...”, a exemplo dos “processos de pagamentos pertinentes, com os respectivos comprovantes de despesas, tais como: recibos, notas fiscais, notas de empenho e outros” (peças 8 e 10) .
Inobstante, somente o ex-secretário de saúde e saneamento básico apresentou suas alegações de defesa (peça 18) . A ex-gestora, embora tenha sido validamente citada, deixou transcorrer in albis o prazo para oferecimento de sua defesa (peças 4, 8 e 15) .
Após analisar e refutar as alegações de defesa acostadas aos autos, a Secex-TCE propôs, com a chancela do Parquet especial (peça 22) , entre outras medidas, afastar a responsabilidade da Sra. Jozelia Alexandre Costa de Souza e julgar irregulares as contas do Sr. José Francisco Carvalho da Costa, com fundamento no art. 16, inciso III, alíneas “b” e “c”, da Lei 8.443/1992, condenando-o no referido débito de R$185.119,00 e aplicando-lhe a multa do art. 57 da mesma lei (peças 19, p. 7-9, 20 e 21) .
Endosso o referido encaminhamento, incorporando a análise instrutória (peça 19) às minhas razões de decidir.  
No que diz respeito à Sra. Jozelia Alexandre Costa de Souza, primeiramente, registre-se o equívoco no ofício citatório, ao individualizar a respectiva conduta, constando-se informação de que a responsável teria atuado “na condição de Secretário Municipal de Saúde” (peça 8) , sendo que esta ocupava o cargo de secretária de administração e finanças do Município de Santa Filomena do Maranhão. 
De qualquer forma, nos termos do art. 9º, caput e inciso III, da Lei 8.080/1990, a direção do SUS é única, sendo exercida, no âmbito dos municípios, pela respectiva Secretaria de Saúde ou órgão equivalente, consoante tem entendido este Tribunal – a exemplo dos Acórdãos 203/2018 e 1.997/2016, ambos do Plenário. A esta consideração some-se que, nos presentes autos, como destacou o MP/TCU e a unidade instrutória, não há elementos que indiquem participação decisiva da ex-secretária para a ocorrência do dano.
Com efeito, além de reconhecer a nulidade da citação promovida, anuo à proposta de exclusão da Sra. Jozelia Alexandre Costa de Souza da presente relação processual.
Por outro lado, subsiste a responsabilidade do titular da Secretaria de Saúde, Sr. José Francisco Carvalho da Costa, pelos mesmos fundamentos, ante o não afastamento do dano decorrente da não comprovação da aplicação dos recursos. 
Observo que suas alegações de defesa (peça 18) foram examinadas com propriedade pela unidade técnica, sendo que o ex-gestor não trouxe qualquer documentação comprobatória de suas alegações, permanecendo os apontamentos da irregularidade apontada inicialmente pelo Denasus.
Assim, prevalece a constatação do relatório da auditoria do Denasus, relativamente aos recursos para as ações da Atenção Básica (R$164.002,82) , no sentido de que houve a transferência dos recursos da conta corrente nº 21.698-4 (FNS - BLA TB) para a conta nº 6675-3 (PMSF M CONT-SALARIO) , agência nº 1119-3 do Banco do Brasil, sem que houvesse sido apresentado à equipe de auditoria os “processos de pagamentos pertinentes, com os respectivos comprovantes de despesas, tais como: recibos, notas fiscais, notas de empenho e outros” (peça 2, p. 37) .
Igualmente no que se refere aos recursos destinados à aquisição de medicamentos com recursos da Assistência Farmacêutica Básica (R$ 21.116,18) , em que se demonstrou, segundo apontado pela equipe do Denasus, apenas resgates efetuados e depositados naquela mesma conta bancária (peça 2, p. 40-41) , sem os necessários comprovantes de aquisições dos medicamentos. 
 Com efeito, subsiste o dano apontado inicialmente, objeto da citação, e a responsabilidade do ex-secretário de saúde e saneamento básico pela não comprovação da respectiva aplicação. Assim, acolho os pareceres uníssonos nos autos no sentido de jugar irregulares as contas do Sr. José Francisco Carvalho da Costa, condenando-o ao débito apurado nos presentes autos, aplicando-se lhe a multa legal. 
Por fim, destaco que deixo de carrear para a minuta de acórdão a proposição instrutória de, desde já, autorizar-se o parcelamento das dívidas imputadas, tendo em vista entender tratar-se de providência que somente deve ser adotada em face de solicitação do interessado. 
Ante o exposto, manifesto-me por que o Tribunal aprove o acórdão que ora submeto à deliberação deste Colegiado.
TCU, Sala das Sessões Ministro Luciano Brandão Alves de Souza, em 24 de setembro de 2019.
AUGUSTO SHERMAN CAVALCANTI 
Relator